臺灣新北地方法院刑事裁定
111年度聲字第947號
聲明異議人
即  受刑人  吳衍德

          
上列聲明異議人即受刑人因聲請發還已繳納之易科罰金事件，對
於臺灣新北地方檢察署檢察官執行之指揮（111年度執聲他字第6
56號），認為不當而聲明異議，本院裁定如下：
    主  文
聲明異議駁回。
    理  由
一、本件聲明異議意旨略以：聲明異議人即受刑人吳衍德（下稱
    受刑人）前於民國95年間因違反毒品危害防制條例案件，經
    法院分別判處有期徒刑8月、15年2月，經合併定應執行有期
    徒刑15年8月確定，又於97年間因持有毒品案件，經法院判
    處拘役30日，並於97年12月3日易科罰金執行完畢。依刑法
    第51條第9款但書（受刑人誤載為刑法第51條第10款）明定
    應執行者為3年以上有期徒刑與拘役時，不執行拘役。臺灣
    新北地方檢察署104年執更巳字第783號執行指揮書備註欄雖
    註明原拘役之30日給予折抵本刑30日，但受刑人當初就拘役
    30日案件之執行方式為繳納罰金，且受刑人目前所執行本刑
    均為6個月以上之有期徒刑，本就無從以罰金繳納折抵，故
    應將受刑人所繳納之罰金新臺幣（下同）30,000元退還予受
    刑人始符合刑法第51條第9款但書不執行拘役之規定，受刑
    人向臺灣新北地方檢察署檢察官聲請發還受刑人所繳納之罰
    金，卻遭該署檢察官以111年度執聲他第656字第1119020123
    號函拒絕退還，爰依刑事訴訟法第484條聲明異議，請求法
    院依法裁定並退還受刑人所繳納之易科罰金等語。
二、按受刑人或其法定代理人或配偶，以檢察官執行之指揮為不
    當者，得向諭知該裁判之法院聲明異議；法院應就疑義或異
    議之聲明裁定之，刑事訴訟法第484條、第486條分別定有明
    文。次按易科罰金、易服社會勞動、易服勞役或易以訓誡執
    行完畢者，其所受宣告之刑，以已執行論，刑法第44條亦定
    有明文。又按刑法第51條第10款（現已修正為同條第9款，
    下同）固於94年1月7日增訂但書「應執行者為三年以上有期
    徒刑與拘役時，不執行拘役。」，並於95年7月1日施行，然
    依立法理由「數罪併罰，應執行者為有期徒刑與拘役時，因
    有期徒刑與拘役同屬自由刑，拘役刑期頗短，宜採吸收主義
    ，不執行拘役。如徹底採用吸收主義，難保不發生以較短之
    有期徒刑吸收較長之拘役情事，為謀兩者調和，認於3年以
    上有期徒刑與拘役併執行時，始宜採吸收主義，不執行拘役
    。苟應執行者為3年未滿有期徒刑與拘役，自應一併執行，
    特於第10款增訂但書，以應需要。」，足見於有期徒刑與拘
    役併執行時，以該確定裁判均尚未執行，始有適用該但書規
    定，因吸收關係而不執行拘役可言。再按數罪併罰之案件，
    雖應依刑法第50條、第51條規定就數罪所宣告之刑定其應執
    行之刑，然此僅屬就數罪之刑，如何定其應執行者之問題，
    本於數宣告刑，應有數刑罰權，此項執行方法之規定，並不
    能推翻被告所犯係數罪之本質，若其中一罪之刑已執行完畢
    ，自不因嗣後定其執行刑而影響先前一罪已執行完畢之事實
    （最高法院104年度第6次刑事庭會議決議意旨參照）。另按
    數罪併罰案件，於定執行刑之前，有部分犯罪先行確定，而
    先予執行完畢者，仍應於數罪之裁判均確定後，依刑法規定
    ，定其應執行之刑，並俟檢察官指揮執行其應執行之刑時，
    就形式上已執行完畢部分，予以折抵扣除，始屬適法（最高
    法院103年度台抗字第372號裁定意旨參照）。
三、經查：
　㈠受刑人前因販賣毒品，經本院以95年度訴字第3449號判決判
    處有期徒刑15年2月，經臺灣高等法院以96年度上訴字第227
    7號判決駁回上訴，再經最高法院99年度台上字第102號判決
    駁回上訴確定；另因牙保禁藥罪，經臺灣高等法院以103年
    度上更（一）緝字第3號判決判處有期徒刑1年4月，減刑為
    有期徒刑8月確定，上開2案經臺灣高等法院以104年度聲字
    第290號裁定定應執行有期徒刑15年8月確定（下稱甲案）。
    又因持有毒品案件，經本院以97年度簡字第4082號判決判處
    拘役30日確定，並於97年12月3日易科罰金執行完畢（下稱
    乙案）。嗣因乙案之犯罪時間係於甲案判決確定日之前，檢
    察官乃依前述規定，不執行拘役，而以104年度執更巳字第7
    83號執行指揮書將已執行拘役及已受羈押日數部分，予以折
    抵刑期等情，有臺灣高等法院被告前案紀錄表、上開執行指
    揮書各1份在卷可憑。
　㈡按有期徒刑、拘役均為自由刑，罰金則屬財產刑，易科罰金
    乃以財產刑代替自由刑之執行，具有換刑處分之性質，然此
    僅為執行方法之不同，並不影響其本質上仍為原宣告之刑名
    ，亦即，原宣告之有期徒刑、拘役並不因易科罰金而變更其
    本質為罰金刑。是以，受刑人所犯乙案於97年12月3日易科
    罰金時，仍係執行拘役完畢，本質上仍為執行自由刑，故受
    刑人辯稱宣告刑期已逾6個月以上，其執行之自由刑，並無
    採用易科罰金繳納折抵刑期之餘地云云，顯有誤會。上開甲
    、乙案合併執行之結果，固不執行乙案所處之拘役，惟參諸
    前揭最高法院104年度第6次刑事庭會議決議、最高法院103
    年度台抗字第372號裁定意旨，其中一罪之刑已執行完畢，
    並不因嗣後定其執行刑而影響先前一罪已執行完畢之事實，
    此部分既已執行完畢，而甲案與乙案所處之刑均為自由刑，
    僅能予以折抵刑期，而無從發還已繳納之易科罰金，否則形
    同將視為已執行之部分撤銷，令受刑人再度執行該部分原已
    執行完畢之自由刑。
　㈢綜上所述，受刑人向臺灣新北地方檢察署檢察官聲請發還已
    繳納之易科罰金於法無據，該署於111年3月3日以新北檢錫
    未111年度執聲他第656字第1119020123號函覆不予退還受刑
    人已繳納之易科罰金並無違法或不當。本件受刑人以檢察官
    執行指揮不當聲明異議為無理由，應予駁回。
四、據上論斷，應依刑事訴訟法第486條之規定，裁定如主文。
中　　華　　民　　國　　111 　年　　4 　　月　　13　　日
                  刑事第六庭    法　官   葉逸如
上列正本證明與原本無異。
如不服本裁定，應於裁定送達後5日內敘明抗告理由，向本院提
出抗告狀。
                               書記官　　林翠茹
中　　華　　民　　國　　111 　年　　4 　　月　　13　　日